【裁判字號】    98,訴,643
【裁判日期】    980724
【裁判案由】    返還價金
【裁判全文】
臺灣臺中地方法院民事判決               98年度訴字第643號
原      告  甲○○
                        巷33.
訴訟代理人  楊俊彥律師
被      告  丙○○
                        號
訴訟代理人  乙○○
上列當事人間請求返還價金事件，本院於民國98年7月1日言詞辯
論終結，判決如下：
    主  文
被告應於原告將坐落台中縣大雅鄉○○段三八九地號土地（應有
部分一萬分之七二），及其上門牌號碼台中縣大雅鄉○○○路一
一七巷三三號（所有權全部）、一一七巷二一號（應有部分八十
分之一）建物移轉登記予被告並交付被告之同時，應給付原告新
台幣貳佰柒拾貳萬零貳佰參拾元，及自該房地移轉登記並交付之
日起至清償日止，按年息百分之五計算之利息。
訴訟費用由被告負擔。
本判決於原告以新台幣玖拾萬柒仟元為被告供擔保後，得為假執
行；但被告以新台幣貳佰柒拾貳萬零貳佰參拾元為原告預供擔保
後，得免為假執行。
    事實及理由
甲、程序方面：
    按訴狀送達後，原告不得將原訴變更或追加他訴。但請求之
    基礎事實同一者、擴張或減縮應受判決事項之聲明者，不在
    此限，民事訴訟法第255條第1項第2、3款定有明文。本件原
    告原起訴主張依民法第259、359條物之瑕疵擔保之規定，請
    求被告應給付原告新台幣（下同）265萬元，及自起訴狀繕
    本送達翌日起至清償日止，按年息5%計算之利息；嗣於訴訟
    進行中，追加民法第227條不完全給付之損害賠償為請求權
    基礎，並變更請求被告應於原告將坐落台中縣大雅鄉○○段
    389地號土地（應有部分1萬分之72）及坐落其上門牌號碼台
    中縣大雅鄉○○○路117巷33號、117巷21號（應有部分80分
    之1）建物（下稱系爭房地）移轉登記予被告並交付之同時
    ，被告應給付原告2,720,230元，及自該房地移轉登記並交
    付之日起至清償日止，按年息5%計算之利息，均係依同一之
    買賣契約之買賣標的物為凶宅之瑕疵所為請求，屬請求之基
    礎事實同一者，且為擴張應受判決事項之聲明，核與首揭規
    定相符，應予准許，合先敘明。
乙、實體方面：
一、原告起訴主張：
  (一)原告於民國95年12月25日以265萬元，經由訴外人東誠國際
    仲介經紀股份有限公司旗下東森房屋大雅民生店加盟店即日
    園不動產經紀有限公司之仲介人員丁○○仲介，購買被告所
    有系爭房地，並已給付全部價金。原告因債信不良無法貸款
    ，系爭房地乃於96年1月26日（原因發生日期95年12月29日
    ）登記為訴外人楊登瑞（原告之外甥）所有。嗣原告於96年
    2月間搬入居住後，常有無法解釋之情事發生，同年3月間聽
    聞鄰居私下談論多年前系爭房地有房客在屋內燒炭自殺，惟
    被告未告知上情。97年4月間更有人在系爭房地前舉行法事
    ，造成原告配偶離家不歸，原告礙於經濟壓力雖仍居住系爭
    房地之客廳內，卻不敢獨居於房間內，原告於96年10月26日
    寄發存證信函催告被告出面協商未獲置理。系爭房地內多年
    前發生房客非自然身故之情事，依內政部所「房地產委託銷
    售契約範本」，一般所稱「凶宅」泛指「曾生兇殺或自殺致
    死案件」之房屋，其為一般人決定購買與否之重要判斷資訊
    ，此資訊應列不動產交易應揭露之事項，且足以影響系爭房
    地之交易價值，應認屬交易上之重大瑕疵，被告應負物之瑕
    疵擔保責任。而被告未將系爭房地曾發生房客燒炭自殺之事
    實予以揭露，顯屬故意不告知瑕疵，爰依民法第359條規定
    ，於97年11月21日以民事聲請調解狀作為解除系爭買賣契約
    之意思表示，並依同法第259、260、227條規定，請求被告
    負解除契約後之回復原狀及損害賠償之責任，亦即返還系爭
    房地買賣價金265萬元，及賠償原告因該買賣支出之房屋仲
    介費53,000元、代書費17,230元。
  (二)對被告抗辯之陳述：
    1.依97年7月24日內政部內授中辦地字第0970 048190號函文
      所謂「賣方產權持有期間」，依其全文觀之，僅係在解釋
      所謂「凶宅」之定義，並未指須「限於」賣方產權持有期
      間，於其建築改良物之專有部分曾發生凶殺或自殺而死亡
      之事實，始得謂為「凶宅」，亦即不論該瑕疵於契約立時
      尚未存在，或被告取得系爭房地前該瑕疵已存在，被告均
      應擔保系爭房地交付時，無滅失或減少其價值之責任。又
      系爭房地買賣契約書第5條第4項既已約定：「乙方（即被
      告）保證．．在產權持有期間，絕無發生．．自殺致死
      ．．之情事。乙方如有違反此項保證，願無條件同意甲方
      （即原告）解除契約，並賠償甲方因此所生之損失」，則
      系爭瑕疵若發生於被告有系爭房地所有權期間內，被告自
      應依約無條件同意原告解除契約。
    2.依鈞院向台中縣警察局豐原分局大雅分駐所調取之資料可
      知，訴外人戴淑美確係於系爭房地內燒碳自殺身亡，且該
      自殺事件係發生於被告有系爭房地所有權期間，該房地於
      95年3月至同年6月間之管理費均由戴淑美繳納，顯見戴淑
      美事發前有使用系爭房地，被告對戴淑美燒碳自殺之事應
      已知悉，況系爭房地有人自殺死亡，管理員及警方亦會通
      知被告。惟被告卻在本件買賣系爭標的現況說明書之「是
      否曾經發生非自然身故」之情事」欄填載「無」，並簽名
      蓋章確認，且於兩造簽訂之「不動產買賣契約書」第5條
      第4點亦就未發生凶致死、自殺致死或其他非自然身故之
      情事有所保證，則被告在系爭房地產權持有期間明知有非
      自然身故之情事發生，卻仍隱瞞事實將系爭房地出賣予原
      告，被告顯係故意不告知瑕疵，依民法第365條第2項規定
      ，自不適用該條第1項有關6個月期間之規定。
    3.又被告既係故意不告知系爭房地之瑕疵，其不完全給付自
      係可歸責於被告之事由所致，被告應負物之瑕疵擔保責任
      及不完全給付責任，原告自得解除系爭買賣契約，並請求
      被告賠償原告之損害。
  (三)聲明：除假執行之供擔保金額外，餘如主文所示。
二、被告則以：
  (一)訴外人戴淑美於95年5月間在系爭房屋內燒碳自殺之事實雖
    不爭執，惟被告購得系爭房屋後，僅委託仲介銷售，並未將
    該房屋出租予戴淑美，否認戴淑美有居住在系爭房屋內，且
    該燒碳自殺事件發生時，被告在日本，對此事並不知悉。又
    依台中縣警察局豐原分局函覆之資料，事發當時系爭房屋內
    無其他傢俱及私人物品，訴外人戴淑美可能為擔任清掃之「
    清潔女工」（因清潔女工亦有1把門匙，每週前來清潔乙次
    ）。
  (二)原告於96年10月26日以存證信函要求解決，嗣於97年9月24
    日、同年11月18日申請調解，卻至98年3月16日始具狀解除
    契約，依民法第365條規定，該解除權於通知後6個月不行使
    而消滅。至原告主張被告有民法第365條第2項規定之適用，
    依舉證分配原則，該故意不告知之事實應由原告負舉證責任
    。
  (三)聲明：(1)原告之訴及其假執行之聲請均駁回；(2)如受不利判
    決，願供擔保請准宣告免為假執行。
三、本件兩造不爭執事項：
  (一)被告於94年6月23日因買賣取得系爭房地所有權。
  (二)原告於95年12月25日向被告購買系爭房地，原告並已給付約
    定買賣價金265萬元，惟原告因債信不良，系爭房地乃於96
    年1月26日（原因發生日期95年12月29日）移轉登記為訴外
    人楊登瑞（原告之外甥）所有。
  (三)訴外人戴淑美於95年5月間在系爭房屋內燒碳自殺。
  (四)原告得以戴淑美燒碳自殺之事實，作為解除系爭買賣契約之
    事由。
  (五)若認原告得解除契約，原告得請求返還之買賣價金265萬元
    、仲介費53,000元、代書費17,230元不爭執。
四、法院之判斷：
    本件原告以被告故意不告知買受之系爭房屋為凶宅，主張該
    買賣標的有重大瑕疵，而解除系爭買賣契約，並請求被告返
    還已給付之買賣價金及賠償損害等情，為被告所否認，並以
    前揭詞置辯。是本件應審究者厥為：(一)原告得否解除系爭買
    賣契約？該解除權是否已罹於民法第365條所定6個月期間而
    消滅？(二)原告得請求返還之價金及賠償之損害金額為若干？
    經查：
  (一)原告得否解除系爭買賣契約？該解除權是否已罹於民法第36
    5條所定6個月期間而消滅？
    1.按物之出賣人，對於買受人應擔保其物移轉於買受人時，
      無滅失或減少其價值之瑕疵；買賣因物有瑕疵，而出賣人
      應負擔保之責者，買受人得解除其契約，民法第354條第1
      項前段、第359條前段分別定有明文。又所謂「物之瑕疵
      」係指存在之物之缺點而言，凡依通常交易觀念，或依當
      事人之決定，認為物應具備之「價值」、效用或品質而不
      具備者，即為物有瑕疵，且不以「物質上」應具備者為限
      ，最高法院著有73年度台上字第1173號判例可資參照。又
      出賣人應負之上開瑕疵擔保責任係法定無過失責任，無論
      出賣人是否有過失，均應對買受人負責。
    2.本件系爭房屋內於95年5月間發生訴外人戴淑美在系爭房
      屋內燒碳自殺之非自然身故之情事，為兩造所不爭執，並
      有台中縣警察局豐原分局98年5月22日中縣豐警偵字第098
      0029299號函所附該分局大雅分駐所刑案偵查卷宗及台灣
      台中地方法院檢察署相驗屍體證明書可按，足認訴外人戴
      淑美確於系爭房屋內燒碳自殺身亡。又有人「非自然身故
      」情事之房屋，即一般所稱之「凶宅」，至於凶宅之定義
      ，依目前房屋仲介業之規範即內政部所頒「房地產委託銷
      售契約範本」，泛指「曾發生兇殺或自殺致死案件」之房
      屋，此有內政部87年9月編印房地產委託銷售契約書影本
      附卷可稽。此一因素，雖或未對此類房屋造成直接「物理
      性」之損傷，惟就一般社會大眾而言，仍屬於心理層面的
      嫌惡狀況，對於居住於內之住戶而言，除對於居住品質會
      發生疑慮外，在心理層面上亦會造成相當之負面影響，因
      此在房地產交易市場及實務經驗中，有此種狀況之房屋，
      均會嚴重影響購買及居住意願，其個別條件自產生負面評
      價，造成經濟性之價值減損，進而影響其交易價格。是交
      易之房屋內有無「非自然身故」之情形，為一般人決定購
      買與否之重要判斷資訊，此資訊應列入不動產交易（仲介
      或拍賣）應揭露之事項。亦即一般購買者若知有上情，多
      心生畏怖而無購買意願，就供給與需求之角度觀察，足以
      影響系爭房地之交易價值甚鉅，應認屬交易上之重大瑕疵
      。又本件被告對原告得以戴淑美燒碳自殺之事實，作為解
      除系爭買賣契約之事由亦不爭執（見上開兩造不爭執事項
      (四)），則原告以97年11月24日之民事聲請調解狀作為解除
      系爭買賣契約之意思表示，並經本院於97年12月21日寄存
      送達被告而生效，則原告主張系爭房地為凶宅，有交易上
      重大瑕疵而解除該買賣契約應已發生效力，原告上開主張
      ，應屬有據。
    3.又按買受人因物有瑕疵，而得解除契約或解除契約或請求
      減少價金者，其解除權或請求權，於買受人依第356條規
      定為通知後6個月間不行使或自物之交付時起經過5年而消
      滅。前項關於6個月期間之規定，於出賣人故意不告知瑕
      疵者，不適用之，民法第365條定有明文。其中第2項之立
      法理由，係出賣人故意背於交易之誠實及信用，不告知物
      之瑕疵時，買受人應受保護，其解除權或請求權，不受前
      項通知後6個月期間之限制。惟如自物交付時起經過5年而
      未行使，仍為消滅。
    4.本件原告主張被告於兩造交易時未告知系爭房地為凶宅，
      有被告簽章之不動產標的現況說明書項次24「本戶（指專
      有部分）於賣方產權持有期間是否曾發生凶殺致死、自殺
      致死或其他非自然身故之情事」之「否」空格處打勾可按
      ，被告雖抗辯稱非其勾選云云，然其既於該現況說明書上
      簽署，即已有合法授權受託人代填寫，所生效力自應及於
      本人即被告。另被告雖抗辯：系爭房地未曾出租他人，訴
      外人戴淑美燒炭自殺死亡當時其出境前往日本，對此並不
      知情，其非故意不告知瑕疵，原告之解除權已罹於6個月
      法定期間云云。惟查，被告於94年6月23日已取得系爭房
      地所有權，於事發時既為系爭房地之所有人，對該屋內於
      95年5月間發生訴外人戴淑美燒碳自殺之非自然身故之情
      事諉稱不知，已與一般經驗法則不符。再者，系爭房屋之
      管理費自95年3月起至同年6月均由戴淑美繳納，事發後之
      95年9月起始由被告自行繳納，另原告自96年2月取得系爭
      房屋所有權時起開始繳納，有原告提出系爭房地所在社區
      之各類繳費登記簿可稽，則事發當時系爭房屋之管理費既
      由戴淑美繳納，顯見該房屋於戴淑美燒炭自殺前，係由被
      告交予戴淑美使用甚明，縱戴淑美死亡當時，被告前往日
      本，迨至其回國後，豈有不知系爭房屋發生戴淑美燒炭自
      殺一事之理，被告上開所辯，自無足採。又被告與原告訂
      立系爭買賣契約迄交付該房地後，均未告知原告此事，顯
      屬故意不告知瑕疵。
    5.又兩造係於95年12月25日訂立系爭房地之買賣契約，因原
      告債信不良，於96年1月26日（原因發生日期95年12月29
      日）移轉登記為訴外人楊登瑞（原告之外甥）所有，而原
      告於96年10月26日以台中漢口路郵局存證信函第1054號函
      通知被告系爭房屋為凶宅之瑕疵後，迄於97年11月24日就
      系爭房地為凶宅之重大瑕疵聲請調解，並解除系爭房地之
      買賣契約時，雖已逾買受人依第365條規定為通知後6個月
      間不行使之法定期間，惟系爭房地為凶宅之瑕疵係因被告
      故意不告知所致，已如前述，則原告之解除權自不受該6
      個月法定期間之限制，而系爭房地自交付時起至原告行使
      該解除權時，並未逾5年之期間，是原告解除系爭買賣契
      約之意思表示應已合法生效。
  (二)原告得請求返還之價金及賠償之損害金額為若干？
    1.按契約解除時，當事人雙方回復原狀之義務，由他方所受
      領之給付物，應返還之，民法第259條第1款定有明文。又
      因可歸責於債務人之事由，致為不完全給付者，債權人得
      依關於給付遲延或給付不能之規定行使其權利；因不完全
      給付而生前項以外之損害者，債權人並得請求賠償，同法
      第227條亦有明文。另解除權之行使，不妨礙損害賠償之
      請求，同法第260條亦有明文。
    2.本件應可歸責被告故意不告知系爭房屋之重大瑕疵，業經
      原告合法解除系爭買賣契約，已如前述，而原告買受系爭
      房地，除給付買賣價金265萬元外，另支付仲介費53,000
      元、代書費17,230元，業據原告提出服務費佣金收據、房
      地產登記費用明細表為證，而被告對若原告得解除契約，
      原告得請求返還買賣價金265萬元、仲介費53,000元、代
      書費17,230元亦不爭執，則原告解除系爭買賣契約後，依
      上開規定，請求被告給付2,720,230元【計算式：265萬元
      ＋53,000元＋17,230元＝2,720,230元】，即屬有據。
  (三)又按契約解除，雙方互負回復原狀之義務，此項互負之義務
    ，依民法第261條準用第264條之規定。從而，原告基於契約
    解除之法律關係，請求被告應於原告將系爭房地移轉登記予
    被告並交付被告之同時，給付原告2,720,230元，及自移轉
    登記並交付之日起至清償日止，按年息5%計算之利息，為有
    理由，應予准許。兩造分別陳明願供擔保，請求宣告假執行
    及免為假執行，核無不合，爰分別酌定相當之擔保金額准許
    之。
五、本件事證已臻明確，兩造其餘之攻擊防禦方法，與判決基礎
    之事實及結果並無影響，爰不予審酌，併此敘明。
六、訴訟費用負擔及假執行宣告之依據：民事訴訟法第78條、第
    390條第2項、第392條。
中    華    民    國    98    年    7     月    24    日
                  民事第一庭    法  官  卓進仕
以上正本係照原本作成。
如對本判決上訴，須於判決送達後20日內向本院提出上訴狀（須
附繕本）。
中    華    民    國    98    年    7     月    24    日
                                書記官  賴榮順


司法院資訊處製作；財團法人民間司法改革基金會備份。
